【裁判字號】    99,簡,227
【裁判日期】    990609
【裁判案由】    營業稅
【裁判全文】
臺北高等行政法院判決
                                       99年度簡字第227號
原      告  昇隆禮品有限公司
代  表  人  甲○○
                          送達代收人  乙○○
被      告  財政部臺灣省北區國稅局
代  表  人  丙○○○○○○住同上
                          送達代收人  丁○○
上列當事人間營業稅事件，原告不服財政部中華民國99年2 月6
日台財訴字第09800606590 號（案號：第09803818號）訴願決定
，提起行政訴訟，本院判決如下：
    主  文
原告之訴駁回。
訴訟費用由原告負擔。
    事實及理由
一、程序事項：
    本案原告爭訟之補稅金額為新臺幣（下同）317,008 元，未
    超過40萬元，依行政訴訟法第229 條第1 項第1 款，應適用
    簡易程序，本院並依同法第233 條第1 項規定，不經言詞辯
    論，逕行裁判。
二、事實概要：
    原告於民國（下同）97年9 月2 日申請解散登記，帳上所載
    餘存貨物金額6,340,163 元，未於清算期間屆滿之日起15日
    內申報繳納營業稅額，經被告所屬中和稽徵所查獲，核定補
    徵營業稅額317,008 元。原告不服，申經復查未獲變更，仍
    表不服，循序提起訴願亦遭駁回，遂向本院提起本件行政訴
    訟。
三、本件原告主張：
  (一)被告機關對本案之裁定，只按正常公司之結束營業方式考量
    ，完全未考量原告係因受追債而匆忙結束營業，對原告所提
    供之處理公司貨品之人員未做查證，直接認定需補繳營業稅
    額317,008 元，對一個已近破產的公司，作如此之裁定，顯
    不盡人情。
  (二)被告所裁定應繳納之稅額，係原告原有之進貨，原告在進貨
    時已繳納，且原告結束營業時，委託清運並未收到如此高之
    金額，對所裁定金額不服等情。並聲明求為判決撤銷訴願決
    定及原處分。
四、被告則以：
  (一)按加值型及非加值型營業稅法（下稱營業稅法）第3 條第3
    項第2 款及同法施行細則第34條規定：「有左列情形之一者
    ，視為銷售貨物……二、營業人解散或廢止營業時所餘存之
    貨物，或將貨物抵償債務、分配與股東或出資人者。」「本
    法第4 章第1 節規定計算稅額之營業人解散或廢止營業時，
    於清算期間需處理餘存貨物或勞務者，仍應向主管稽徵機關
    申請領用統一發票，並依本法第35條規定申報其應納或溢付
    之營業稅額。營業人清算期間屆滿當期之銷售額及應納或溢
    付營業稅額，應於清算期間屆滿之日起15日內向主管稽徵機
    關申報繳納或退還。前2 項清算期間，公司組織者，依公司
    法規定之期限……營業人未依第1 項及第2 項規定申報應納
    稅額者，主管稽徵機關應依本法第43條之規定核定其銷售額
    及應納稅額並補徵之。」次按公司法第24條、第26條之1 、
    第79條及第113 條規定：「解散之公司除因合併、分割或破
    產而解散外，應行清算。」「公司經中央主管機關撤銷或廢
    止登記者，準用前三條之規定。」「公司之清算，以全體股
    東為清算人。但本法或章程另有規定或經股東決議，另選清
    算人者，不在此限。」「公司變更章程、合併、解散及清算
    ，準用無限公司有關之規定。」又按行為時營利事業所得稅
    查核準則第101 條第2 款規定：「商品盤損，已於事實發生
    後30日內檢具清單報請該管稽徵機關調查，或經會計師盤點
    並提出簽證報告，經查明屬實者，應予認定。」
  (二)原告於97年9 月2 日申請解散登記，於辦理97年度營利事業
    所得稅決算申報及清算申報時，將帳上所載餘存貨物金額6,
    340,163 元全數轉列商品盤損，經被告所屬中和稽徵所以其
    無法提供商品盤損相關證明文件，依前揭規定，應視為銷售
    貨物，核定銷售額6,340,163 元，補徵營業稅額317,008 元
    。
  (三)經查原告經經濟部以97年9 月5 日經授中字第09732982910
    號函核准解散登記在案，其於辦理97年度營利事業所得稅決
    算申報及清算申報時，將帳載餘存貨物6,340,163 元全數轉
    列商品盤損，被告所屬中和稽徵所函請提示會計師97年度營
    利事業所得稅結算申報工作底稿、簽證報告、進行實際盤點
    之證明文件、97年度各項帳簿憑證（包含買賣合約書、訂購
    單、估價單、送貨單等）、收付款證明文件（匯款單、支票
    影本、銀行對帳單）及相關帳冊傳票等資料供核，惟其並未
    提示，依首揭規定將存貨視為銷售貨物，核定銷售額6,340,
    163 元。原告雖主張系爭存貨已折損遺失，並將受損、過時
    及故障商品委由清運公司處理，惟仍無法提示相關具體事證
    足資佐證，其主張核不足採，原核定補徵營業稅額317,008
    元並無不合，請續予維持。至原告提起訴願主張存貨均委由
    存貨處理人處理，處理5 部車總計收入40,000元部分願補繳
    稅捐乙節，因其並未提示相關事證供核，其主張要難採據，
    併予陳明等語，資為抗辯。並聲明求為判決駁回原告之訴。
五、本院按：
  (一)本案爭點處理規範之背景說明。
    1.原告具營業稅法上之營業人身分，其於97年9 月2 日申請
      解散登記，帳上載明尚有餘存貨物，對應之進貨金額共計
      6,340,163 元，為此被告乃要求其依營業稅法第3 條第3
      項第2 款之規定，對已開立銷項統一發票，並繳納對應之
      銷項稅款，而為補稅處分，原告則認此等要求不盡人情（
      因為其貨物折損、遺失），且該等貨物在其進貨時已向出
      賣人繳納過對應之進項稅額，不應再對其重複課徵，是為
      本案二造爭點之所在。
    2.處理上開爭點首應明瞭營業稅法第3 條第3 項第2 款（即
      「營業人解散或廢止營業時所餘存之貨物，或將貨物抵償
      債務、分配與股東或出資人者，視為銷售貨物」）之規範
      意旨，爰說明如下。
      (1)營業稅在性質上為消費稅，其稅捐之最終負擔者，實為
        最終購入貨物或勞務消費之消費者。但基於稽徵效率之
        考量，原則採取加值型設計，由位處多層次產銷階段之
        每一營業人於買入貨物或勞務時，向前手支付中間產品
        之稅額，並由前手繳納該稅額予國家。當其對該中間產
        品出工再行出售時，則向後手收取對應之稅額，但在繳
        納營業稅時，可以扣除已支付予前手之進項稅額，僅就
        本階段之加值繳納對應之營業稅額。
      (2)又由於營業稅採取週期稅制（以每二個月為一稅捐週期
        ），且營業人買入及賣出之營業活動數量頻繁，無法採
        取特定進、銷逐一對應之計算加值稅額，故改以該稅捐
        週期全部銷貨金額減全部進貨金額之計算方式，計算結
        果如為正餘額，即為當期應納稅額，如為負餘額，則為
        留抵稅額（供以後週期抵減銷項稅額）。
      (3)在上開法制規劃下，營業稅法第3 條第3 項第2 款之規
        範功能即是：「當營業人結束營業，其存貨即被迫流入
        下一階段之產銷流程或最終消費者手中（包括供己消費
        ），因此就要針對該停止營業人此階段之加值，計算營
        業稅，並同樣採取前述進銷項相抵之計算方式」。
  (二)在上開法制背景基礎下，由於本案原告無法提出有公信力之
    事證，證明其結束營業時點之餘存貨均已折損或遺失，則被
    告依上開規範要求其補繳營業稅即無違誤。至於原告所稱：
    「該等貨物在進貨時均已支付進項稅額予前手營業人」一節
    ，此等進項稅額原告本來即可依法供扣抵，不過若其在以往
    稅捐週期內已為扣抵，而未以「留抵稅額」之形式留存至結
    束營業之稅捐週期，即不能再重複扣抵，亦屬法理上之當然
    。
  (三)總結以上所述，本件原處分，並無違法，訴願決定予以維持
    ，核無不合。原告訴請撤銷，為無理由，應予駁回。
六、據上論結，本件原告之訴為無理由，依行政訴訟法第236 條
    、第233 條第1 項、第98條第1 項前段，判決如主文。
中    華    民    國    99    年    6     月    9     日
                    臺北高等行政法院第六庭
                                    法  官  帥  嘉  寶
上為正本係照原本作成。
本件以訴訟事件所涉及之法律見解具有原則性者為限，始得於本
判決送達後20日內向本院提出上訴狀並表明上訴理由，如已於本
判決宣示後送達前提起上訴者，應於判決送達後20日內補具上訴
理由（均按他造人數附繕本），且經最高行政法院許可後方得上
訴。
中    華    民    國    99    年    6     月    9     日
                                    書記官  陳  可  欣

司法院資訊處製作；財團法人民間司法改革基金會備份。
